最　高　行　政　法　院　判　決
　　　　　　　　　　　　　　　　　　 96年度判字第01952號
上　訴　人　甲○○
被 上訴 人　桃園縣政府
代　表　人　乙○○　　　　　　　送達處所同上
被 上訴 人　桃園縣政府稅捐稽徵處
代　表　人　丙○○　　　　　　　送達處所同上
上列當事人間因房屋稅及地價稅事件，上訴人對於中華民國96年
5月10日臺北高等行政法院95年度訴字第1621號判決，提起上訴
，本院判決如下：
　　主  文
原判決關於駁回上訴人請求被上訴人桃園縣政府之損害賠償及被
上訴人桃園縣政府稅捐稽徵處賠償新臺幣玖仟萬元暨該訴訟費用
部分均廢棄，發回臺北高等行政法院。
其餘上訴駁回。
駁回部分上訴審訴訟費用由上訴人負擔。
　　理  由
一、上訴人所有系爭坐落於桃園縣中壢市○○段253地號、平鎮
    市○○段1026地號及平鎮市○○段765地號等3筆土地，經被
    上訴人桃園縣政府稅捐稽徵處核定94年地價稅為新臺幣（下
    同）1,412元。上訴人不服，以其所有坐落桃園縣觀音鄉○
    ○段335、404、405、406、411地號等5筆建地，內有8間房
    間2間農舍，遭被上訴人桃園縣政府附帶徵收放領與訴外人
    巫阿趙等，不法侵害其權益，所受精神物質損害1,553萬8,
    000元，桃園縣政府應負賠償為由，申請復查，未獲變更，
    上訴人仍不服，循序提起本件行政訴訟。
二、上訴人起訴主張：(一)違法課徵田賦、地價稅及房屋稅應予退
    還並抵充稅款部分：1.觀音鄉○○段第335、404、405、406
    、411號（重測後）等5筆建地（含房屋8間及農舍2間）：(1)
    該5筆建地為特定農業區甲種建築用地，而特定農業區自36
    年實施保障免稅，且自民國43年實施耕者有其田制度予以保
    障；桃園縣政府稅捐稽徵處卻濫權違法自42年迄今強對上訴
    人課徵田賦、地價稅、房屋稅，多次異議未果，被上訴人桃
    園縣政府稅捐稽徵處將上訴人移送法院強制執行，加科滯納
    金，恣意查封上訴人之財產及依法不得查封之公務員退休金
    ，並對上訴人母親為言語上之侮辱致其中風，就醫10年仍告
    無效死亡。上訴人因此所遭受違法課稅達約1553萬元，縣政
    府及其稅捐機關應連帶負返還違法課徵之田賦及稅金等之責
    任。(2)同段第404號建地及房屋，於上訴人行政訴訟勝訴後
    （行政法院53年判字第168號），被上訴人桃園縣政府仍違
    法偽造土地登記簿，稱該建地與房屋未徵收放領，中壢市地
    政事務所並將該建地盜動遷移三角點中心樁測畢交「劉文華
    」建屋居住多年，稅捐處並每年課徵上訴人地價稅、房屋稅
    ，復移送強制執行，未通知上訴人非法查扣上訴人依法不得
    查封之公務員退休金優惠存款，經上訴人發現短少後，向台
    銀中壢分行追查始知被非法查扣2次計12,500元。2.平鎮市
    ○○路15號之課稅未依上訴人申請予以合理調整：該屋於義
    興國小興建工程後，交通堵塞、路基填高，並疑因施工問題
    致地基破裂、建物受損，多次向縣政府請求改善並未處理，
    於發生921、321地震及颱風豪雨，經上訴人請求派員勘查，
    亦遭拖延且未合理調整該屋房屋稅、地價稅，及被違法侵權
    附帶徵收之損害暨返還違法課田賦、稅金額應一併請求之要
    求置之不理，持續課稅並駁回上訴人之訴願。該違法訴願應
    予撤銷並依行政一體原則主動抵償該屋地之稅款。3.中壢市
    ○○○路2段31項8號8樓之課稅未依上訴人申請予以合理調
    整：該屋地價稅、房屋稅課徵過高，且自921、321地震後遭
    受損壞，上訴人多次依法請求派員勘查，被上訴人均置之不
    理，而拖延至93年6月3日始派員調查；另外上訴人並未購買
    地下車庫，故地價稅應調降為1,500-2,000元，房屋稅亦應
    調降，但申請復查後被上訴人仍未辦理，而持續課稅並駁回
    上訴人之訴願，該違法之訴願決定應予以撤銷。另外上訴人
    前述被違法侵權附帶徵收等損害賠償暨返還違法課稅之金額
    等方面，依行政一體之原則，亦應主動抵償該房地之稅款。
    (二)上訴人所有土地及建物因被違法附帶徵收所受損害請求賠
    償方面：1.上訴人所有觀音鄉○○段第335、404、405、406
    、411號（重測後）等5筆建地部分：(1)該五筆建地為特定農
    業區甲種建築用地，上開房地係上訴人所有，並於36年上訴
    人之亡父「王塘」個人所有之出租耕地僅2分餘均獲保留未
    被徵收，系爭出租之房地自亦無可附帶徵收放領。孰料桃園
    縣政府卻違法偽造公告為「黃泉」名義且以附帶徵收方式放
    領給「巫趙」等人，上訴人亡父既非被公告對象，對上訴人
    亡父自不生公告效力，縱知有該項公告亦無從申請更正，且
    該徵收既無通知呈繳所有權狀亦未宣告權狀無效，復無依法
    提存，足見並未完成徵收程序，自不生徵收效力。再上訴人
    完成繼承登記係在實施耕者有其田條例施行徵收放領土地之
    後，並領有所有權狀，土地登記簿始終為上訴人亡父王塘並
    由上訴人繼承為所有權人，足認上訴人繼承之土地未被附帶
    徵收，被上訴人桃園縣政府之徵收處分即屬違法，應予以撤
    銷。(2)被上訴人桃園縣政府之前述違法公告與附帶徵收放領
    程序，經上訴人合法提出異議其不法侵害上訴人之權益，但
    縣政府均置之不理，經上訴人訴願、再訴願均被違法駁回，
    再提起行政訴訟，終於獲得行政法院以53年度判字168號判
    決上訴人勝訴。上訴人勝訴後，向被上訴人桃園縣政府請求
    遵照前述判決將前該房地依法測量點交返還，並賠償損害18
    50萬元（現已違約9000萬元），惟縣政府均不受理，經鄉公
    所租佃委員會調處不成立移送新竹地方法院，上訴人亦獲得
    勝訴判決。上訴人既係因被上訴人桃園縣政府之違法行政行
    為而導致房地由他人佔用，上訴人依法對被上訴人桃園縣政
    府取得勝訴之行政訴訟及對佔用人取得勝訴之民事訴訟裁判
    ，依法除得選擇向桃園縣政府請求點交發還外，亦可選擇向
    佔用人請求點交，桃園縣政府不得限制上訴人僅能向佔用人
    請求點交，其駁回上訴人點交之請求有瀆職圖利他人之嫌。
    上訴人之房地迄今仍未能合法行使所有權，已達數十年，建
    物已荒廢全倒，損失價值共約5000萬元。(3)其中第406號土
    地及建物更遭被上訴人桃園縣政府及地政局以他人所有之名
    義違法放領登記給巫趙等人（已轉讓予王阿根，再轉讓與王
    馮鳳英），且未補償上訴人。前述被上訴人濫權偽造文書圖
    利他人，拖延不點交發還，致房屋倒塌荒廢損失嚴重，及違
    法徵收未發給補償費，自42年迄今損失已達1億5553萬餘元
    。2.觀音鄉○○段329號建地：被上訴人桃園縣政府將之違
    法徵收作為道路，但未通知上訴人且迄今未為補償，有侵害
    人民權益圖利他人之嫌，應依法補償本金及至清償日止之利
    息。
    被上訴人桃園縣政府稅捐稽徵處以：(一)依上訴人94年地價稅
    課稅明細表所載，上訴人共有10筆地號土地，其中坐落中壢
    市○○段253地號、平鎮市○○段1026地號及平鎮市○○段
    765地號等3筆土地，係屬應稅土地，觀音鄉○○段335、404
    、405、406、411、594、595地號等7筆土地則屬非都市土地
    依法編定之農業用地及與農業經營不可分離之土地，被上訴
    人遂依土地稅法第14條規定，核認中壢市○○段253地號、
    平鎮市○○段1026地號及平鎮市○○段765地號等3筆土地94
    年地價稅1,412元，另觀音鄉○○段335地號等7筆土地，符
    合土地稅法第22條規定，課徵田賦在案，又田賦自76年2期
    起停徵。(二)上訴人主張其所有坐落於觀音鄉○○段335、404
    、405、406、411地號（重測後）等5筆建地，經被上訴人濫
    權違法課徵田賦、地價稅及違法移送強制執行致上訴人交付
    1,553萬元，應退還上訴人云云，查上訴人前因欠繳90、91
    年地價稅各5,372元，經被上訴人移送法務部行政執行署桃
    園行政執行處執行，分別扣押上訴人臺灣銀行存款6,250元
    及6,257元（含滯納金及執行費），上訴人主張顯有謬誤。
    (三)上訴人主張之遭錯誤附帶徵收，桃園縣政府應負點交義務
    及損害賠償；又其所有觀音鄉○○段406地號建地，桃園縣
    政府於上訴人勝訴後仍違法放領予第三人，及桃園縣政府違
    法徵收觀音鄉○○段329地號建地，均未將補償款發給上訴
    人，桃園縣政府應即依法補償本金及至清償日止之利息云云
    。查其所主張該5筆建地課徵田賦、地價稅及違法移送強制
    執行上訴人交付之1553萬元應返還上訴人，且桃園縣政府應
    賠償前開土地被違法錯誤附帶徵收所致損害，因並非被上訴
    人之權責，應向桃園縣政府提出申請；且土地被錯誤附帶徵
    收放領致遭受損害乃損害補償之問題與本件地價稅之減免無
    關；次查觀音鄉○○鄉○○段335、404、405、406、411地
    號等5筆土地已課徵田賦在案，餘中壢市○○段253地號等3
    筆土地，被上訴人依土地稅法第14條規定課徵地價稅，尚無
    不合，上訴人主張，依法無據，委不足採，原核定94年地價
    稅1,412元，應予維持。(四)上訴人主張平鎮市○○路15號及
    中壢市○○○路○段312巷8號8樓房屋未依上訴人申請予以合
    理調整等語，查前開房屋94年期房屋稅復查案，業經被上訴
    人於94年9月8日以桃稅法字第0940084586號復查決定維持原
    核定，上訴人不服，經提訴願，嗣經桃園縣政府以95年1月
    4日府法訴字第0940283040號函駁回訴願，上訴人仍未甘服
    ，再提行政訴訟，已有另案審理（案號：94年度訴字第0346
    9號）等語，資為抗辯。
    被上訴人桃園縣政府則以：(一)有關觀音現藍埔段335、404、
    405、411地號違法錯誤附帶徵收放領疑義部分：查觀音鄉○
    ○段335、404地號土地依登記簿所載，35年總登記均為所有
    人王塘持分全部所有，其雖於42年間附帶徵收放領清冊耕地
    所有人姓名欄載為黃泉等二人，與登記簿所載王塘不符，然
    查土地總登記簿未有該筆土地所有權附帶放領予承租人巫阿
    趙之登記，並經被上訴人函告巫阿趙註銷附帶徵收放領改回
    由業主保留在案，故未完成放領程序，並於43年3月25日辦
    理繼承登記完竣由上訴人取得全部所有；同段第405地號土
    地，35年總登記所有權人為黃泉（持分736/1960）、王羅三
    妹（持分1224/1960，業於79年8月13日辦理繼承登記完竣為
    上訴人持分所有1224/1960）；同段第411地號土地，35年總
    登記所有權人為黃泉（持分2529/3229）、王塘（持分700/3
    229，於77年3月7日辦理繼承登記完竣由上訴人持分所有700
    /3229）且此二筆土地並無徵收放領登記。是以上訴人主張
    被上訴人違法徵收放領系爭土地與事實不符。再查系爭335
    、404、405、411地號土地遭巫阿趙侵占，經臺灣高等法院
    刑事54年度判字第5270號判決、最高法院民事55年度台上字
    第3309號判決巫阿趙、巫阿清、巫信源應將所占有房地交還
    上訴人，惟系爭建地自始即為上訴人所有，且與承領人間有
    租賃關係存在，如上訴人欲知所有土地界址，應向土地所在
    地政事務所申請土地鑑界。其土地遭侵占係屬其與占有人間
    之私權爭執，應以占有人為對造向司法機關訴請裁判。(二)就
    同段406地號違法徵收放領第三人未予補償部分：該地號土
    地重劃前為下青埔段下青埔小段158-10、158-15、158-18、
    158-34、158-35地號等五筆土地，其中重劃前158-34土地原
    為黃泉及王羅三妹二人所有，於42年間辦理實施耕者有其田
    政策，徵收放領予巫阿趙所有，於56年1月27日買賣移轉登
    記予王阿限所有在案。其中158-34地號徵收補償地價業於43
    年3月16日由共有耕地代表人黃泉領收而發放完竣，無未予
    補償之情事。另其他重劃前158-10、158-15、158-18、158-
    35地號依登記簿記載，自始非上訴人或上訴人之被繼承人王
    羅三妹所有，故自71年辦理重劃後藍埔段406地號自無上訴
    人之所有權，是以上訴人主張與事實不符。(三)有關違法徵收
    同段329地號為道路，未通知上訴人且迄今未補償部分：查
    該地號係屬71年辦竣坡寮農地重劃區○○○○道路用地，係
    由重劃之共同負擔取得之，又依套繪重劃前、後地籍圖結果
    ，該道路位於重劃前觀音鄉○○○段下青埔小段98-3、98-4
    、99、135、147-1、147-9等地號土地內，其中147-1、147-
    9地號為甲○○所有，並有辦理重劃及重新分配土地在案，
    該道路用地業依農地重劃條例第37條第1、2項規定，登記所
    有權為桃園縣，管理機關為桃園鄉公所，且於重劃公告完成
    後繕造農路清冊移交觀音鄉公所管理在案，上訴人所訴被上
    訴人違法徵收觀音鄉○○段329地號建地作為道路與事實不
    符等語，資為抗辯。
三、原審斟酌全辯論意旨及調查證據之結果，以：(一)上訴人起訴
    請求被上訴人桃園縣政府稅捐稽徵處退還1153萬元並賠償90
    00萬元部分：上訴人就同一事件，前向原審法院起訴請求賠
    償1153萬元，經該院以94年度訴字第3469號審理，並已於95
    年7月27日裁定駁回，上訴人抗告由本院審理中，上訴人就
    同一事件，於前案繫屬尚未判決確定中，復更行起訴，依行
    政訴訟法第107條第1項第7款規定，顯非合法。(二)損害賠償
    部份，即上訴人起訴請求被上訴人桃園縣政府賠償1億5千5
    百53萬元，並自42年1月1至清償日止，按年息百分之5計算
    利息；及違法徵收桃園縣觀音鄉○○段第329號建地部分，
    賠償3000萬元，並自42年1月1日至清償日止，按年息百分之
    5計算利息部分：經查，上訴人訴請之損害賠償，無論係私
    法上侵權行為損害賠償，抑或依國家賠償法請求國家賠償，
    原審無審判權，上訴人均應循民事訴訟程序尋求救濟，不得
    逕行提起行政訴訟。是上訴人提起本件行政訴訟，顯非合法
    ，應予駁回。(三)桃園縣政府稅捐稽徵處就桃園縣中壢市○○
    段253地號、平鎮市○○段1026地號及平鎮市○○段765地號
    三筆土地核定94年地價稅1,412元部分：依原處分卷附被上
    訴人94年地價稅課稅明細表所載，上訴人共有10筆地號土地
    ，其中系爭3筆土地，係屬應稅土地。另桃園縣觀音鄉○○
    段335、404、405、406、411、594、595地號等7筆土地，則
    屬非都市土地依法編定之農業用地及與農業經營不可分離之
    土地。被上訴人遂依土地稅法第14條規定，核認系爭3筆土
    地94年度地價稅為1,412元；另桃園縣觀音鄉○○段335地號
    等7筆土地，符合土地稅法第22條規定，已課徵田賦（目前
    停徵）在案，並無不合。(四)上訴人主張其所有坐落於桃園縣
    觀音鄉○○段335、404、405、406、411地號等5筆建地，係
    特定農業區甲種建築用地應免稅，地價稅應退還部分：經查
    ，系爭土地至94年止仍課徵田賦（目前停徵），上訴人主張
    退稅，應有誤解。(五)上訴人主張其所有坐落於觀音鄉○○段
    335、404、405、406、411地號（重測後）等5筆建地（含房
    屋8間及農舍2間），經被上訴人桃園縣政府稅捐稽徵處濫權
    違法課徵田賦、地價稅及違法移送強制執行部分：經查，上
    訴人前因欠繳90、91年地價稅各5,372元，經被上訴人移送
    法務部行政執行署桃園行政執行處執行，分別扣押上訴人臺
    灣銀行存款6,250元及6,257元（含滯納金及執行費）等情，
    有被上訴人徵銷明細檔查詢單影本附原處分卷，及臺灣銀行
    91年11月13日銀壢營字第09141082801號函、93年3月4日中
    壢營字第09300016501號函影本可稽，於法並無不合。上訴
    人此部分之主張，亦非可採等由，駁回上訴人原審之訴。
四、本院按：「行政法院認其無受理訴訟權限者，應依職權以裁
    定將訴訟移送至有受理訴訟權限之管轄法院。數法院有管轄
    權而原告有指定者，移送至指定之法院。」「行政法院為第
    二項及前項之裁定前，應先徵詢當事人之意見。」96年7月4
    日修正，同年8月15日施行之行政訴訟法第12條之2第2項、
    第6項分別定有明文。經查，上訴人請求損害賠償部分，原
    審以上訴人於原審此部分請求，無論係私法上侵權行為損害
    賠償，或依國家賠償法請求國家賠償，均屬私權爭執，行政
    法院對之無審判權，予以駁回，經核其結論原無不合。惟揆
    之前開規定，行政法院應依職權將該事件移送普通法院審判
    ，乃原審未及適用前開增訂之規定，將此部分為移送，即有
    未合。又上訴人於起訴時，係請求被上訴人桃園縣政府賠償
    9,000萬元，嗣將當事人變更為被上訴人桃園縣政府稅捐稽
    徵處，因被上訴人桃園縣政府稅捐稽徵處並無異議，而為本
    案之言詞辯論，依法視為同意變更，原審判決並以上訴人此
    部分之請求，與該院94年度訴字第3469號案件之當事人、訴
    訟標的及聲明均相同，為同一事件，上訴人就同一事件，於
    前案繫屬尚未判決確定中，更行起訴為由，駁回其訴。然查
    ，該院94年度訴字第3469號裁定，被告分別為桃園縣政府稅
    捐稽徵處及桃園縣政府，其中上訴人請求被上訴人桃園縣政
    府稅捐稽徵處退還1,553萬元部分，該院以上訴人起訴不合
    法，駁回其訴，至於請求被上訴人桃園縣政府賠償9,000萬
    元部分，則以無審判權為由，駁回其訴，此有該院94年度訴
    字第3469號裁定二份足憑，則本件上訴人請求被上訴人桃園
    縣政府稅捐稽徵處賠償9,000萬元部分，顯與該院94年度訴
    字第3469號裁定，為不同事件（請求之對象不同），原判決
    竟以同一事件駁回其訴，亦有未洽。上訴人提起上訴，雖未
    指摘及此，惟此項法律適用，原屬本院職權，本院自得予以
    斟酌。從而，上訴意旨指摘原判決上該2部分係屬違誤，求
    為廢棄，應認為有理由，爰就該2部分予以發回原審法院，
    由該院另為適法之裁判或移送至有受理訴訟權限之管轄法院
    。至於原判決上訴人聲明1.、2.部分，原審以前開理由駁回
    上訴人於原審此部分之訴，經核並無不合，上訴人之指摘，
    係就原審取捨証據、認定事實之職權行使，再為爭執，尚難
    謂原判決此部分有違背法令之情形。上訴意旨仍執前詞指摘
    原判決此部分違誤，求為廢棄，為無理由，應予駁回。
據上論結，本件上訴為一部有理由、一部無理由，爰依行政訴訟
法第255條第1項、第256條第1項、第260條第1項、第98條第1項
前段，判決如主文。
中　　華　　民　　國　　96　　年　　11　　月　　8　　 日
                  第三庭審判長法  官　劉　鑫　楨
                              法  官  陳　秀　美
                              法  官　侯　東　昇
                              法  官　劉　介　中
                              法  官　戴　見　草
以  上  正  本  證  明  與  原  本  無  異
中　　華　　民　　國　　96　　年　　11　　月　　9　　 日
　　　　　　　　　　　　　　　書記官　郭　育　玎
